【裁判字號】    95,易,642
【裁判日期】    951031
【裁判案由】    侵占
【裁判全文】
臺灣高雄地方法院刑事判決               95年度易字第642號
公  訴  人  臺灣高雄地方法院檢察署檢察官
被      告  甲○○
上列被告因侵占案件，經檢察官提起公訴（95年度偵緝字第851
號），本院判決如下：
    主  文
甲○○意圖為自己不法之所有，而侵占自己持有他人之物，處有
期徒刑月，如易科罰金，以佰元折算壹日。緩刑貳年。
    事  實
一、甲○○於民國87年11月16日，在高雄市○○區○○路25號上
    葉交通有限公司（下稱上葉公司），以其所有福特廠牌、引
    擎號碼N0000000F 之小客車1 輛，與上葉公司簽立高雄市計
    程車業契約書，向上葉公司承租使用YO-249號營業牌照2 面
    以營業，並約定甲○○須每3 個月按期繳交新台幣（下同）
    5,400 元之行費，遇有繳交牌照稅時則須繳交6,930 元，詎
    甲○○取得上開車牌後，僅繳交相關費用至89年6 月30日，
    且於89年6 月30日後之89年間某日，竟意圖為自己不法之所
    有，拒不將上開營業牌照2 面返還上葉公司，而侵占入己。
    嗣因上葉公司屢次向甲○○催討行費、牌照稅、燃料費等費
    用及返還車牌，甲○○均置之不理，始知上情。
二、案經上葉公司訴由臺灣高雄地方法院檢察署檢察官偵查起訴
    。
    理  由
壹、程序部分（含本案關於證據能力之認定）：
一、按被告以外之人於偵查中向檢察官所為陳述，除顯有不可信
    之情況者外，得為證據，刑事訴訟法第159 條之1 第2 項定
    有明文。偵查中對被告以外之人所為之偵查筆錄，或被告以
    外之人向檢察官所提之書面陳述，性質上均屬傳聞證據。惟
    現階段刑事訴訟法規定檢察官代表國家偵查犯罪、實施公訴
    ，依法其有訊問被告、證人及鑑定人之權，證人、鑑定人且
    須具結，而實務運作時，檢察官偵查中向被告以外之人所取
    得之陳述，原則上均能遵守法律規定，不致違法取供，其可
    信度極高，自得為證據。
二、經查，本件證人乙○○於95年3 月22日檢察官偵查中所為之
    證述，性質上雖屬傳聞證據，惟係偵查中向檢察官所為之證
    述，並經具結，且本院審酌證人乙○○在上揭偵查中證述之
    情況，亦無顯有不可信之情況，衡諸上開規定，自具有證據
    能力。
貳、實體部分：
一、訊據被告甲○○矢口否認有上開侵占犯行，辯稱：車子是伊
    買的，只是欠稅金，伊不知車牌是上葉車行所有，且車牌已
    還給車行，沒有侵占犯行云云。惟查：
  (一)上揭事實，業據證人乙○○於95年3 月22日偵訊中及本院審
    理時結證甚詳在卷（見偵七卷第19、20頁、本院卷第30至32
    頁），並有高雄市計程車業契約書、存證信函、YO-249號汽
    車新領牌照登記書、讓渡證、本院94年11月16日94雄院隆民
    祥94執字48968 號民事執行處通知、本院94年11月2 日94年
    雄院民祥94執字第48968 號民事執行處通知及公告、本院民
    事判決確定證明書、本院94年9 月15日94雄院貴民祥94執字
    第48968 號執行命令、本院94年度雄簡字第5175號宣示判決
    筆錄各1 份附卷可稽（見偵一卷第4 至7 頁、第10頁、偵七
    卷第23至29頁），事證明確。
  (二)被告雖辯稱：車子是伊買的，只是欠稅金，伊不知車牌是上
    葉車行所有，且車牌已還給車行，沒有侵占犯行云云。然而
    ：
  １、被告係向上葉公司承租使用YO-249號營業牌照2 面以營業
      ，且上開YO-249號營業牌照係上葉公司所有，被告尚未返
      還等情，業據證人乙○○於95年3 月22日偵訊中及本院審
      理時結證甚詳在卷（見偵七卷第19、20頁、本院卷第30至
      32頁） 。
  ２、觀卷附高雄市計程車業契約書，該契約之立契約人為「上
      葉交通有限公司」（甲方）及被告（乙方），且契約第1
      條、第3 條、第11條分別明載：「乙方願以．．．引擎號
      碼N0000000F 車身壹輛，加以甲方公司、行號使用甲方營
      業牌照車額（即行照乙枚、號牌兩面）營運，非經雙方同
      意，不得作動保抵押或其他抵押行為」（第1 條）、「甲
      方不得將所有營業車輛牌照（車額）有價賣與乙方．．．
      於契約終止或解除契約時乙方將行照乙枚及號牌兩面交還
      甲方，甲方向監理機關辦理撤銷手續完備後，乙方並結清
      所有一切帳款後，甲方應將車身證件資料及押金無息返還
      。押金由雙方簽約時議定，押金不得高於五萬元」（第3
      條）、「甲方如發生營業虧損，或對外負債，乙方不負分
      配責任，甲方不得將該車輛擅自抵押典當轉售，如乙方權
      益受損之虞時，乙方有權以書面催告並退還行照一枚、號
      牌兩面解除契約，甲方應於第三條之規定辦理光無異議」
      （第11條），有高雄市計程車業契約書1 份在卷可稽（見
      偵一卷第4 頁），均已明載YO-249號營業牌照係屬甲方即
      上葉公司所有，並非被告所有，且被告於契約終止或解除
      時，更須返還上開號牌。又上開高雄市計程車業契約書，
      為被告親筆所簽立，並經被告於本院審理時坦認在卷（見
      本院卷第33頁審判筆錄），另佐以被告之前亦曾租車開過
      計程車，已據被告自承在卷（見偵七卷第20頁），是被告
      對其係向上葉公司承租使用YO-249號營業牌照營業，且上
      開YO-249號營業牌照係上葉公司所有等情，顯已知之甚詳
      ，其上開所辯：伊不知車牌是上葉車行所有云云，自非可
      採。另被告雖辯稱：伊已返還上開營業牌照云云，然與證
      人乙○○於偵訊及本院審理時證述：被告並未返還上開營
      業牌照等語不符，被告復未能提出任何事證以證其說，是
      被告上開所辯，本院自難採信。
  ３、衡以被告已知YO-249號營業牌照係上葉公司所有，然被告
      於89年6 月30日後，未續予繳交相關費用，復拒不返還上
      開營業牌照給上葉公司，顯見被告於上開日期後之89年間
      某日，已有變易持有為所有，而將上開營業牌照侵占入己
      之意。被告主觀上既有為自己不法所有之意圖，客觀上復
      有侵占上開營業牌照之行為，被告有侵占犯行，至為灼然
      。從而，被告上開辯稱：伊沒有侵占犯行云云，自不足採
      信。
 (三)綜上，本件事證明確，被告上開所辯，為犯後飾卸之詞，不
   足採信，其犯行堪以認定，應依法論科。
二、按行為後法律有變更者，適用行為時之法律。但行為後之法
    律有利於行為人者，適用最有利於行為人之法律，刑法第2
    條第1 項定有明文。另於比較時應就罪刑有關之共犯、未遂
    犯、想像競合犯、牽連犯、連續犯、結合犯，以及累犯加重
    、自首減輕暨其他法定加減原因（如身分加減）與加減比例
    等一切情形，本於統一性及整體性原則，綜其全部罪刑之結
    果而為比較。又犯罪在新法施行前，新法施行後，緩刑之宣
    告，應適用新法第74條之規定（最高法院95年5 月23日第8
    次刑事庭會議決議內容參照）。查被告行為後，如附表所示
    之法律業經變更，並分別於90年1 月12日（90年1 月10日修
    正公布）、95年7 月1 日修正生效，玆經比較結果，90年1
    月12日修正生效之刑法（即中間時法）較有利於被告，從而
    應依刑法第2 條第1 項但書規定，適用最有利於行為人之法
    律即90年1 月12日修正生效之刑法。核被告所為，係犯刑法
    第335 條第1 項普通侵占罪。爰審酌被告前有妨害自由、妨
    害兵役條例前科（不構成累犯），有臺灣高等法院被告前案
    紀錄表1 份在卷可按，素行非佳，其侵占告訴人之營業車牌
    ，犯後猶矢口否認犯行，難認已有知錯悔改之意，另衡其已
    與告訴人上葉公司達成和解，有和解書1 份在卷可佐及其犯
    罪之動機、目的、手段、所生危害、智識程度小學肄業、生
    活狀況勉持等一切情狀，量處主文所示之刑，並諭知易科罰
    金之折算標準。又被告前因妨害兵役罪，而經臺灣屏東地方
    法院以73年度易字第1262號判處有期徒刑2 月，於74年1 月
    22日易科罰金執行完畢後，5 年以內未曾受有期徒刑以上刑
    之宣告，有臺灣高等法院被告前案紀錄表1 份在卷可按。其
    因一時失慮致罹刑典，於本院判決前已與告訴人達成和解，
    並達成按月分期付款之協定，本院審酌上情及認被告上開犯
    行經此起訴、審判及前揭刑之宣告，當知所警惕，信無再犯
    之虞，認所宣告之刑以暫不執行為適當，爰併諭知緩刑2 年
    ，以啟自新。
三、據上論斷，應依刑事訴訟法第299 條第1 項前段、刑法第2
    條第1 項但書、第335 條第1 項、第74條第1 項第2 款、90
    年1 月12日修正生效之刑法第41條第1 項前段、罰金罰鍰提
    高標準條例第1 條前段、修正前罰金罰鍰提高標準條例第2
    條，判決如主文。
本案經檢察官丙○○到庭執行職務。
中    華    民    國    95    年    10    月    31    日
                  鳳山刑事第一庭審判長法  官  黃三友
                                      法  官  陳盈吉
                                      法  官  林永村
以上正本證明與原本無異。
如不服本判決，得自收受送達之日起10日內，向本院提起上訴。
中    華    民    國    95    年    10    月    31    日
                                      書記官  李祥銘
附表：
┌──┬───────┬───────┬───────┬─────────┬────┐
│比較│行為時法（90年│中間時法（90年│裁判時法（95年│比較結果          │備註    │
│內容│1 月12日生效前│1 月12日生效之│7 月1 日生效之│                  │        │
│    │之法律）      │法律）        │法律）        │                  │        │
├──┼───────┼───────┼───────┼─────────┼────┤
│刑法│罰金：（銀元）│罰金：（銀元）│罰金：新臺幣10│裁判時罰金刑最低度│上開修正│
│第33│1 元以上。    │1 元以上。    │00元以上，以百│提高為臺幣1,000 元│影響刑法│
│條第│              │              │元 罰金：新臺 │。是以行為時及中間│第335 條│
│5 款│              │              │計算之。      │時法較有利於被告。│第1 項中│
│    │              │              │              │                  │關於罰金│
│    │              │              │              │                  │刑最低度│
│    │              │              │              │                  │。      │
├──┼───────┼───────┼───────┼─────────┼────┤
│易科│刑法第41條：犯│刑法第41條第1 │刑法第41條第1 │中間時法將得易科罰│        │
│罰金│最重本刑為3 年│項：犯最重本刑│項：犯最重本刑│金之法定最重本刑由│        │
│之宣│以下有期徒刑以│為5 年以下有期│為5 年以下有期│「3 年以下有期徒刑│        │
│告及│下之刑之罪，而│徒刑以下之刑之│徒刑以下之刑之│之罪」提高為「5 年│        │
│折算│受6 個月以下有│罪，而受6 個月│罪，而受6 個月│以下有期徒刑之罪」│        │
│標準│期徒刑或拘役之│以下有期徒刑或│以下有期徒刑或│，而被告本件所犯侵│        │
│    │宣告，因身體、│拘役之宣告，因│拘役之宣告者，│占罪，為法定最重本│        │
│    │教育、職業、家│身體、教育、職│得以新臺幣1,00│刑5 年以下有期徒刑│        │
│    │庭之關係或其他│業、家庭之關係│0 元、2,000元 │之罪，是比較行為時│        │
│    │正當事由，執行│或其他正當事由│或3,000元折算 │法及中間時法之結果│        │
│    │顯有困難者，得│，執行顯有困難│1 日，易科罰金│，中間時法顯較有利│        │
│    │以1 元以上3 元│者，得以1 元以│。但確因不執行│於被告。又裁判時法│        │
│    │以下折算1 日，│上3 元以下折算│所宣告之刑，難│刪除易科罰金時，需│        │
│    │易科罰金。    │1 日，易科罰金│收矯正之效，或│具備「因身體、教育│        │
│    │罰金罰緩提高標│。但確因不執行│難以維持法秩序│、職業或家庭之關係│        │
│    │準條例第2 條前│所宣告之刑，難│者，不在此限。│或其他正當事由，執│        │
│    │段：依刑法第41│收矯正之效，或│              │行顯有困難者」之限│        │
│    │條易科罰金或第│難以維持法秩序│罰金罰鍰提高標│制，似以裁判時法對│        │
│    │42條第2 項易服│者，不在此限。│準條例第2 條刪│被告有利；惟觀今司│        │
│    │勞役者，均就其│罰金罰緩提高標│除。          │法實務對於被告是否│        │
│    │原定數額提高為│準條例第2 條前│              │宣告得易科罰金，實│        │
│    │100 倍折算1 日│段：依刑法第41│              │無以「因身體、教育│        │
│    │。            │條易科罰金或第│              │、職業或家庭之關係│        │
│    │現行法規貨幣單│42條第2 項易服│              │或其他正當事由，執│        │
│    │位折算新台幣條│勞役者，均就其│              │行顯有困難者」等情│        │
│    │例第2 條。    │原定數額提高為│              │狀為考量。而裁判時│        │
│    │              │100 倍折算1 日│              │法易科罰金折算標準│        │
│    │              │。            │              │已由銀元100 、200 │        │
│    │              │現行法規貨幣單│              │、300 元即新台幣30│        │
│    │              │位折算新台幣條│              │0 、600 、900 元，│        │
│    │              │例第2 條。    │              │提高為以新台幣1,00│        │
│    │              │              │              │0 元、2,000 元、3,│        │
│    │              │              │              │000 元折算1 日，綜│        │
│    │              │              │              │合觀之，中間時法對│        │
│    │              │              │              │被告較為有利。    │        │
├──┴───────┴───────┴───────┴─────────┴────┤
│比較結果：                                                                        │
│被告行為後之中間時法較有利於被告。從而，應依刑法第2 條第1 項但書規定，適用中間時法│
│（即90年1 月12日修正生效之法律）。                                                │
└─────────────────────────────────────────┘
附錄本判決論罪之法條
中華民國刑法第335 條第1 項：
意圖為自己或第三人不法之所有，而侵占自己持有他人之物者，
處5 年以下有期徒刑、拘役或科或併科1 千元以下罰金。


司法院資訊處製作；財團法人民間司法改革基金會備份。
